【裁判字號】    92,勞訴,33
【裁判日期】    920630
【裁判案由】    給付退休金等
【裁判全文】
臺灣臺中地方法院民事判決  九十二年度勞訴字第三三號
    原      告  乙○○
    訴訟代理人  林益堂  律師
    被      告  森湖實業有限公司
    法定代理人  甲○○
    訴訟代理人  林易佑  律師
右當事人間請求給付退休金等事件，本院判決如左：
    主      文
被告應給付原告新臺幣壹拾壹萬陸仟參佰貳拾元。
被告應給付原告新臺幣參拾陸萬肆仟參佰貳拾元。
原告其餘之訴駁回。
訴訟費用由被告負擔二分之一，餘由原告負擔。
本判決第一項得假執行。但被告如於假執行程序實施前，以新臺幣壹拾壹萬陸仟參佰
貳拾元為原告預供擔保，得免為假執行。
    事      實
甲、原告方面：
一、聲明：
（一）被告應就投保不足額部分補償原告共計新臺幣（下同）八萬五千八百元之殘廢
      給付金額。
（二）被告應給付原告三萬零五百二十元係原告增加支付健保費部分。
（三）被告應給付原告工資每月工資二萬二千元，及自民國九十年六月十七日起至九
      十二年五月十七日止，合計三十萬八千元。
（四）被告應支付原告退休金六十萬七千二百元。
（註：以上聲明係原告於九十二年五月七日聲請狀內所載，並無記載原告願供擔保請
  准宣告假執行，而原告復於同日言詞辯論期日聲明如該狀所載，故本件並無原告願
  供擔保請准宣告假執行之聲明，附此說明）
二、陳述：
（一）訴之聲明（一）、（二）項兩造並無爭議，被告同意給付。
（二）原告自九十一年六月十七日起依法職業災害病假視為公假，依勞基法第六條應
      給付工資，原告平均工資二萬二千元。
（三）被告是否應支付工資，原告係依法由國立豐原醫院予病假三個月，職業災害因
      果關係無中斷，職災復健治療中，被告應給予公假，所謂公假即應給予工資報
      酬。
（四）被告從不遵守勞基法明文規定處理，此有例可循，如鈞院九十一年度豐勞簡字
      第七號及九十一年度勞簡上字第一五號判決確定可參，原告依勞基法檢具醫生
      診斷書請假，被告依然以曠工達三日解僱處理，顯然就不遵守法規，原告依勞
      基法勞工請假規則第六條勞工因職業災害而致殘、傷害或疾病者，其治療休養
      期間，原有工資照付，此有行政院勞委會八十二年七月十三日台（八二）勞動
      三字第三九一一八號函可參，並非被告答辯所謂工資乃指勞工提供勞務所得之
      對價，如勞工拒不提供勞動自無請求給付工資之權，顯然錯誤。
（五）依被告答辯意旨謂中國醫藥學院及國立豐原醫院醫師報告函說明「未完全喪失
      工作能力」殊有誤解。至於勞基法第五十四條第一項第二款之所謂身體殘障不
      堪勝任工作者，則係指勞工在受僱期間，因故致傷成殘減損其原來之工作技能
      ，致不堪勝任其原來從事之工作而言。所以勞工在受僱期間造成傷殘，雇主應
      該用勞基法第五十五條給付強制退休。被告引用醫師函報告，即臆測有工作能
      力，一般醫學理論，如「植物人」才可診斷為「完全喪失工作能力」，其餘即
      有工作能力，本是醫學常理，被告憑此臆測來自圓其說，和勞基法第五十四條
      第一項第二款原意誤解，應視勞工身心狀況，事實誠信來判斷妥做決定，非達
      到「植物人」才合於強制退休。
（六）原告傷病雙上肢麻木無力，左下肢跛行，此症神經極度酸麻痛難忍，又左上肢
      僵硬萎縮連左下肢跛行須別人扶持走路，依現代醫學幾乎無法治癒，為此狀況
      無法上班，請求被告給予退休，詎被告宣稱其強制勞工退休之發動權在雇主，
      尚非勞工遇有上開情形，雇主即應強制勞工退休，此有行政院勞工委員會八十
      二年七月二日台（八二）勞動三字第三五五九七號函可參，據此勞委會函後半
      段也說明：亦謂非雇主得故意不強制退休，而應本誠信事實及權利濫用原則，
      視勞工身心狀況是否堪任工作妥適決定。被告答辯違反民法第一百四十八條行
      使權利應依誠信原則及權利濫用原則，權利之行使不得違反公共利益或以損害
      他人為主要目的。
（七）原告自八十年十月間任職被告公司至今（年資十一年四個月），按勞基法第五
      十五條第一項第一款計二十三個基數，同條第二款職業災害加給百分之二十，
      原告薪資二萬二千元，總計被告應給付原告退休金六十萬七千二百元。
三、證據：提出民事判決一份、勞工保險給付申請書（兼給付收據）核定通知書一件
    、健保自付額收據一紙、郵政劃撥儲金存款收據一紙、全民健康保險費負擔金額
    表一份、診斷證明書一紙、工資表十紙、診斷證明書一紙、勞資爭議處理與預防
    實務見解一份、保險費收據一紙、投保紀錄一份、行政院勞委會函示一件、診斷
    證明書一份、勞工保險局函一件為證。
乙、被告方面：
一、聲明：請求駁回原告之訴。如受不利之判決，被告願供擔保請准宣告假執行。
二、陳述：
（一）按原告就被告未予以投保之期間，已於九十二年二月二十六日準備書一狀第五
      項內，更正請求為二十個月，按每個月增加支付健保費用一千五百二十八元，
      合計請求三萬零五百二十元部分，被告同意給付此部分之差額。
（二）嗣按，依據卷附勞保局九十二年三月二十七日保承工字第０九二一００八六四
      四一號函所示，被告公司應就投保不足額部分補給原告共計八萬五千八百元之
      殘廢給付金額，被告同意依該函示內容補足。
（三）按勞動基準法第五十四條第一項固有規定「勞工非有左列情形之一者，雇主不
      得強制其退休：一、年滿六十歲者。二、心神喪失或身體殘廢不堪勝任工作者
      」。惟該項規定，其強制勞工退休之發動權在於雇主，尚非勞工遇有上開情形
      ，雇主即應強制勞工退休，此有行政院勞委會八十二年七月二日台八二勞動三
      字第三五九七號及八十三年十月二十日台八三勞動三字第九九一七三號等函附
      卷可參。次查，依據原告九十二年一月起訴狀內附豐原醫院九十二年一月六日
      之診斷證明書載明「病人雙上肢麻木無力，左下肢跛行，不適粗重及長期站立
      工作」，暨中國醫藥學院九十二年三月三十一日函所附陳賢德醫師之報告內容
      第二頁第四行表示「完全喪失工作能力應不致於，但確會造成多種動作的功能
      障礙，如握拳、手指抓取東西等細緻的動作」；暨豐原醫院九十二年四月九日
      函覆內容表明「以蔡女士左手骨折之後遺症，症狀確已固定，再行治療並無法
      恢復其活動度，只能緩解疼痛，故左手功能確已受限，可能無法從事精細活動
      。但因頸椎關節炎致右上肢酸痛，腰椎關節炎致坐骨神經痛之病因與左手骨折
      不同，並不會喪失工作能力」等等，均足以證明原告仍具相當之工作能力，與
      前述所謂「身體殘廢不堪勝任工作」之法定要件，尚屬有間，原告殊難據以主
      張強制退休之權利。
（四）末按，所謂工資乃指勞工提供勞務所得之對價，如勞工拒不提供勞務，自無請
      求給付工資之權。本件原告縱已受領殘廢給付完畢，惟既仍具工作能力之情形
      下，自應即時回廠工作或由雇主依法調任適當之工作，始有繼續請領工資之權
      。依據前述豐原醫院九十二年四月九日函覆內容所示，原告目前並無住院必要
      ，僅需門診治療即可，縱經被告公司發函催促，及表明將派適合體能之工作，
      及上班時間如有接受復健治療之必要，將給予公假等承諾，原告依然藉詞拒絕
      ，殊屬無理。足證原告無故拒不回廠上班，自無任何請求給付工資之權利存在
      。
（五）總結前述，除前揭被告已為認諾之部分外，原告本件請求尚有未合，請判決駁
      回原告之訴。
三、證據：提出行政院勞委會八十二年七月二日台八二勞動三字第三五五九七號、八
    十三年十月二十日台八三勞動三字第九九一七三號、八十一年五月二十一日台八
    一勞動三字第一四八九五號函影本各一件、存證信函二件為證。並聲請函詢陳賢
    德醫師、賴慧貞醫師。
    理      由
一、按訴狀送達後，原告不得將原訴變更或追加他訴，但有下列各款情形之一者，不
    在此限：二、請求之基礎事實同一者；七、不甚礙被告之防禦及訴訟之終結者。
    民事訴訟法第二百五十五條第一項第二、三款定有明文。查本件原告於九十二年
    二月十日以聲明狀追加訴之聲明為「被告應給付原告工資自民國九十年六月十七
    日起至准領退休金日止按月給付，每月工資新台幣二萬二千元整」，雖被告表示
    不同意其追加，惟此係基於兩造間之僱傭契約之同一基礎事實，且不甚礙被告之
    防禦及訴訟之終結者，應予准許，合先敘明。
二、按當事人於言詞辯論時，為訴訟標的之認諾者，應本於其認諾為該當事人敗訴之
    判決，民事訴訟法第三百八十四條定有明文。查本件被告對於原告主張：（一）
    被告應就投保不足額部分補償原告共計八萬五千八百元之殘廢給付金額；（二）
    被告應給付原告三萬零五百二十元係原告增加支付健保費部分為認諾，則據此應
    為被告敗訴之判決。
三、又原告主張：原告自九十一年六月十七日起至九十二年五月十七日止，依法職業
    災害病假視為公假，依勞基法第六條應給付工資，原告平均工資二萬二千元；又
    原告傷病雙上肢麻木無力，左下肢跛行，此症神經極度酸麻痛難忍，又左上肢僵
    硬萎縮連左下肢跛行須別人扶持走路，依現代醫學幾乎無法治癒，為此狀況無法
    上班，請求被告給予退休，原告自八十年十月間任職被告公司至今（年資十一年
    四個月），按勞基法第五十五條第一項第一款計二十三個基數，同條第二款職業
    災害加給百分之二十，原告薪資二萬二千元，總計被告應給付原告退休金六十萬
    七千二百元等情。被告則以：所謂工資乃指勞工提供勞務所得之對價，如勞工拒
    不提供勞務，自無請求給付工資之權，本件原告縱已受領殘廢給付完畢，惟既仍
    具工作能力之情形下，自應即時回廠工作或由雇主依法調任適當之工作，始有繼
    續請領工資之權，經被告公司發函催促，及表明將派適合體能之工作，及上班時
    間如有接受復健治療之必要，將給予公假等承諾，原告依然藉詞拒絕，足證原告
    無故拒不回廠上班，自無任何請求給付工資之權利存在。又原告仍具相當之工作
    能力，與所謂「身體殘廢不堪勝任工作」之法定強制退休要件，尚屬有間，原告
    殊難據以主張強制退休之權利，況此強制退休發動權在資方等語，資為抗辯。
四、按勞工因職業災害而致傷害者，其治療、休養期間給予公傷病假，勞工請假規則
    第六條固有明文，此段期間僱主仍不免給付工資。惟按勞工請領勞工保險之殘廢
    補償，須符合以下要件：(1)因職業傷害；(2)經治療終止後；(3)身體遺存障害適合
    殘廢給付標準表規定之項目；(4)經保險人自設或特約醫院診斷為永久殘廢。（勞
    勞工保險條第五十四條第一項規定參照）又所謂治療終止，依同條例施行細則第
    七十七條規定：本條例第五十三條第一項及第五十四條第一項所稱治療終止，指
    被保險人罹患之傷病，經治療後，症狀固定，再行治療仍不能期待其治療效果之
    狀態而言。查原告於九十一年六月十八日以伊因右揭職業傷病而於九十一年六月
    十七日審定殘廢向勞保局申請職業傷病之殘廢給付，並經勞保局核定原告之殘廢
    程度符合上開殘廢給付標準表「上肢機能障害附註八規定第七等級」，發給職業
    傷病殘廢給付六六０日計三十九萬六千元在案，有原告提出之勞工保險給付申請
    書（兼給付收據）、核定通知書各乙紙在卷足稽，依上開說明，堪認原告自九十
    一年六月十七日經審定殘廢之日起，已合乎右開勞工保險之殘廢補償之要件，而
    其職業傷病經治療終止，即有同條例施行細則第七十七條所定「經治療後，症狀
    固定，再行治療仍不能期待其治療效果之狀態」之情形，而原告右開治療情形，
    並與原告提出之中國醫藥學院附設醫院九十一年十二月二十三日診斷證明書亦記
    載：「目前左手、掌指關節、近端及遠端指關節僵硬無法從事一般工作，左手功
    能受限，永久遺留運動障礙」之情，暨行政院衛生署豐原醫院九十一年九月二十
    八日（九一）豐醫病字第四七一五號覆本院函載明：「乙○○女士於八十九年十
    一月三十日至本院復健科門診求診，．．．經骨外固定術拔除後併多發性關節攣
    縮，雖經長期門診復健治療，左手關節活動度並未完全恢復」、中國醫藥學院附
    設醫院九十一年九月十九日院歷字第九一０九二八二三號覆本院函載明：「乙○
    ○．．．雖骨折已癒合，但因合併交感神經症候群致左手掌指關節、近端指關節
    等僵硬、骨質疏鬆症，日常生活受限嚴重。骨折和交感神經症候群屬同一事件的
    後續併發症。此類疾病目前幾無法復原。」等語相符（以上二件函件均見卷附本
    院九十一年度勞簡上字第一五號民事判決第十四頁第十四行以下），故被告自九
    十一年六月十七日起即無給付工資補償之義務等情，此亦經本院九十一年度勞簡
    上字第一五號判決認定在案，可見原告於九十一年六月十七日起已屬治療中止，
    又按所謂工資乃指勞工提供勞務所得之對價，如勞工無提供勞務之準備，以至於
    雇主亦無受領勞務之情形，則勞工自無請求給付工資之權利。本件原告已受領殘
    廢給付完畢，已屬治療中止，嗣經被告公司於九十一年十二月十九日發函催促原
    告回公司上班，原告於同日接獲此函後並未回公司上班，顯為拒絕提供勞務，而
    原告復未舉證證明其自九十一年六月十七日起至九十二年五月十七日止之期間有
    提出給付勞務之準備並通知被告受領，且被告受領遲延之情事，故原告主張自九
    十一年六月十七日起至九十二年五月十七日止之工資，被告應如數給付乙節，於
    法無據。
五、按勞動基準法第五十四條第一項固有規定「勞工非有左列情形之一者，雇主不得
    強制其退休：一、年滿六十歲者。二、心神喪失或身體殘廢不堪勝任工作者」。
    該項規定旨在保障勞工工作權，係課雇主不得任意強制勞工退休之義務，惟勞工
    有上開情形之一者，雖非謂雇主即應強制勞工退休，但亦非謂雇主得故意不強制
    勞工退休，而應本誠信及權利不得濫用原則，視勞工身心狀況是否堪任工作而妥
    適決定，此有行政院勞工委員會八十二年七月二日台（八二）勞動三字第三五五
    九七號函可參。又前揭身體殘廢不堪勝任工作者，所謂身體殘廢應不以職業災害
    所致者為限。經查，依照財團法人私立中國醫藥學院附設醫院九十二年三月三十
    一日函附原告病情說明指出原告之病症確會造成多種動作功能之障礙，如握拳、
    手指抓取東西等細緻動作等情；而行政院衛生署豐原醫院九十二年四月九日函復
    原告病況亦謂原告左手功能確已受限，可能無法從事精細活動等情，有上揭醫院
    函件二件在卷可憑，而原告於受傷前係擔任被告工廠生產線上料、供料之雜物，
    為兩造所不爭，原告如無健全之雙手，恐難勝任，故原告主張其身體殘廢之病況
    已達不堪勝任工作之程度，合乎強制退休之情形乙節，即屬可採，被告抗辯原告
    尚有工作能力，可換成較輕鬆之工作云云，自非可取。又查，被告曾於九十一年
    十二月十九日函催原告回被告公司上班，原告並未回去上班，已見前述，嗣被告
    復於九十二年一月二日發函終止兩造勞動契約，原告並於同日收受此函，原告因
    其身體殘廢之病況已達不堪勝任工作之程度，其未能上班，自有正當事由，是被
    告終止契約並不合法，自不待言，惟被告既有終止勞動契約之意思，而原告確亦
    屬身體殘廢不堪勝任工作而符合強制退休之情形，故應認被告為終止契約之時即
    九十二年一月二日即准原告為強制退休，較符合誠信及公平原則。
六、本件原告屬強制退休，被告自有給付原告退休金之義務。又按勞工退休金之給與
    標準按其工作年資，每滿一年給與兩個基數。但超過十五年之工作年資，每滿一
    年給與一個基數，最高總數以四十五個基數為限。未滿半年者以半年計；滿半年
    者以一年計。勞動基準法第五十五條第一項定有明文。查原告主張其自八十年十
    月間任職被告公司乙節，為被告所不爭，自足採信，原告自八十年十月起至九十
    二年一月二日強制退休時止，年資十一年三個月，依上開規定，合計應有二十三
    個基數，而關於原告退休前六個月之薪資，因原告自九十一年六月十七日起迄於
    九十二年一月二日退休時止，並無權請領工資，已見前述，故原告主張依月薪二
    萬二千元計算，於法無據。又依勞動基準法第二十一條工資固由勞資雙方議定之
    ，但不得低於基本工資；依行政院八十六年十月十六日台八十六勞字第三九七一
    六號函：「基本工資調整為每月一萬五千八百四十元，自本（八十六）年十月十
    六日起實施。」，原告退休之前六個月薪資，自應以最低基本工資一萬五千八百
    四十元為其退休前之平均工資，故以原告退休前一個月之平均工資乘以退休基數
    之標準計，共計三十六萬四千三百二十元。（計算式：15840*23=364320） 又查
    原告雖主張其退休金依勞動基準法第五十五條第一項第二款職業災害加給百分之
    二十云云，惟查原告因職業災害受傷部位為左手，對於慣用右手從事之工作實無
    大礙，即便是慣用左手工作，亦可透過訓練，改以右手工作，故原告之職業災害
    實非導致其身體殘廢不堪勝任工作之原因，實則係原告於手部復健期間，於九十
    年九月二十七日跌倒後，陸續有網球肘及膝關節疼痛等症狀出現．．．嗣於九十
    一年八月九日又跌倒致尾椎痛等情，有行政院衛生署豐原醫院賴慧貞醫師之九十
    二年三月四日書函意見一份在卷可參。可見本件原告係職業災害以外之原因導致
    其身體殘廢不堪勝任工作之情形，故原告主張依前揭規定退休金因職業災害加給
    百分之二十乙節，於法不合。
七、綜前所述，本件被告對於原告主張：（一）被告應就投保不足額部分補償原告共
    計八萬五千八百元之殘廢給付金額；（二）被告應給付原告三萬零五百二十元係
    原告增加支付健保費部分，為認諾，則據此應為被告敗訴之判決，並依民事訴訟
    法第三百八十九條第一項第一款職權宣告假執行，被告並陳明願供擔保請為宣告
    免為假執行，就原告此勝訴部分，核無不合，爰酌定相當之擔保金額併予准許。
    又本件原告屬強制退休，被告自有給付原告退休金之義務，從而，原告依勞動基
    準法第五十五條第一項規定請求被告給付退休金三十六萬四千三百二十元，於法
    有據，應予准許，逾此範圍退休金之請求，於法無據，應予駁回。至於原告請求
    被告給付自九十年六月十七日起至九十二年五月十七日止工資部分，因原告未舉
    證證明此段期間有提出給付勞務之準備並通知被告受領，且被告受領遲延之情事
    ，故原告主張被告應給付自九十一年六月十七日起至九十二年五月十七日止之工
    資乙節，於法無據，應予駁回。
八、因本案事證已臻明確，兩造其餘主張陳述及所提之證據，均毋庸再予審酌，附此
    敘明。
九、據上論結，原告之訴為一部有理由，一部無理由，依民事訴訟法第七十九條但書
    、三百八十九條第一項第一款、第三百九十二條之規定，判決如主文。
中      華      民      國      九十二    年      六      月    三十    日
                                    臺灣臺中地方法院勞工法庭
~B法      官


司法院資訊處製作；財團法人民間司法改革基金會備份。
